【裁判字號】    97,易,1138
【裁判日期】    980602
【裁判案由】    妨害自由
【裁判全文】
臺灣屏東地方法院刑事判決              97年度易字第1138號
公  訴  人  臺灣屏東地方法院檢察署檢察官
被      告  戊○○原名李元桀.
選任辯護人  林維毅律師
被      告  己○○
選任辯護人  陳炳彰律師
上列被告因妨害自由案件，經檢察官提起公訴（95年度偵字第
2672號），本院判決如下：
    主  文
戊○○、己○○共同犯強制罪，各處有期徒刑陸月，均減為有期
徒刑參月，如易科罰金，均以銀元參佰元即新臺幣玖佰元折算壹
日。
    事  實
一、戊○○（原名李元桀）、己○○分別係屏東縣內埔鄉○○村
    ○○路209 號冠元電子遊藝場負責人、店長，乙○○為該店
    員工。緣於民國95年3 月18日凌晨1 時許，乙○○之堂弟甲○○酒後因寄放機台問題與己○○發生爭執，2 人進而互毆
    （2 人涉犯傷害部分，業經檢察官為不起訴處分），並造成
    店內部分財物損失，警方據報前來處理，請雙方私下和解後
    離去。嗣寄放機台之丙○○、丁○○前來該店了解狀況，遂
    告知甲○○與乙○○係堂兄弟關係，戊○○、己○○聽聞後
    ，認為甲○○是故意前來滋事，乙○○應就此事負責，2 人
    旋與店內不詳姓名年籍之成年男子約3 、4 人，共同基於強
    制罪之犯意聯絡，於同日3 時許，在上開遊藝場內，以乙○○先前侵占遊藝場公款，及遊藝場受有損失，無法經營為由
    ，脅迫乙○○簽發本票、借據以頂讓上開遊藝場，及賠償遊
    藝場之損失，否則不讓其離去，乙○○受迫簽發5 張本票，
    金額合計新台幣（下同）50萬8000元及50萬8000元之借據保
    管條1 紙予戊○○、己○○2 人，以此脅迫之方式，使乙○○行無義務之事。
二、案經屏東縣政府警察局內埔分局報請臺灣屏東地方法院檢察
    署檢察官偵查起訴。
    理  由
一、訊據被告戊○○、己○○對於乙○○有於上開時地簽發50萬
    8000元之借據保管條1 紙及本票5 紙之事實固不諱言，然矢
    口否認有強制罪之犯行，被告戊○○辯稱：是乙○○同意以
    50萬8000元盤讓冠元遊藝場，才簽立借據保管條及本票，伊
    並沒有脅迫乙○○云云；被告己○○則辯稱：盤讓遊藝場之
    事是戊○○與乙○○2 人商談金額及相關細節，伊當時在店
    門口外面，並不知情云云。經查：
(一)證人即被害人乙○○迭於偵查及本院審理中均具結供證：被
    告2 人知道我是甲○○之堂哥，就5 、6 個人要我負起責任
    ，我打電話請丙○○、丁○○到場幫我調解，但被告等人仍
    然脅迫我開立本票、借據保管條，否則不讓我離開，本票及
    借據保管條之金額並沒有包括盤讓遊藝場的錢等語（偵查卷
    第246 頁、本院卷第34頁、第35頁背面）；證人丙○○於偵
    查及本院審理中亦具結供證：我及丁○○到遊藝場後，對方
    （指被告等人）要找鬧事之甲○○，我告知乙○○就是甲○○的堂哥，對方就要乙○○簽立本票及借據保管條，金額包
    括頂讓及賠償遊藝場的錢，不簽就不讓乙○○離開等語（偵
    查卷第248 頁、本院卷第37頁）；證人丁○○復於偵查及本
    院審理中證稱：乙○○打電話找我到冠元遊藝場，因是我寄
    放之機台有問題，我找丙○○一起去，我與丙○○到遊藝場
    後，就告訴對方乙○○就是甲○○的堂哥，對方就要乙○○
    簽本票賠償店內損失，不簽不能離開，乙○○不得不簽，本
    票的金額有無包括盤讓店的錢，我不清楚等語（偵查卷第
    248 頁、本院卷第38頁背面、第39頁、第40頁）；參酌上開
    證言，雖就簽立本票之金額有無包括盤讓冠元遊藝場的價金
    乙事供證有所出入，但就乙○○係受脅迫簽立本票及借據保
    管條之基本事實，則始終供證一致。且衡諸常情，乙○○並
    非本件滋事者，若未受到脅迫，豈有自願簽立金額高達50萬
    8000元之借據保管條及本票之理。是乙○○係受脅迫簽發借
    據保管條及本票之事實應堪認定。
(二)己○○於乙○○簽發本票、借據保管條時，均有在場出言助
    勢等情，已據證人乙○○、丙○○於本院審理中供證明確（
    本院卷第35頁、第38頁），己○○身為該遊藝場之店長，復
    於先前與滋事之甲○○發生爭執，衡情應會於乙○○簽立本
    票、借據保管條，以解決店內賠償事宜之時在場，是其辯稱
    ：當時伊在店門外，並未參與云云，有悖常理，委不足取。
(三)證人柳柏宏（原名柳茂珍）固於本院審理中證稱：當天是我
    開車載戊○○前往遊藝場瞭解狀況，後來我和己○○在店門
    口外面，戊○○他們在店裡談，乙○○的行動自由沒有被限
    制住，簽本票及借據保管條時也沒有異議，沒有聽到不簽本
    票就不讓乙○○離去的話，是在回程中，戊○○說乙○○有
    意願要盤讓遊藝場來經營云云（本院卷第40頁背面、第41頁
    ），惟證人柳柏宏既於當日在場，雖無法證明其有參與本件
    強制犯行，然參酌其是載戊○○前往現場處理之人，復於事
    後（95年4 月20日）陪同戊○○前往「美麗人生」泡沫紅茶
    店欲收取乙○○償還之本票款項（詳見其警詢筆錄，警卷第
    16 頁） ，足見其與戊○○關係匪淺，所證不免有迴護偏袒
    被告2 人之虞，並不足採。
    綜上，被告2 人所辯，洵屬飾卸避就之詞，均不足取。此外
    ，復有被害人乙○○所簽立之借款保管條1 紙及本票2 紙在
    卷可稽。事證明確，被告2 人犯行均堪認定。
二、按行為後法律有變更者，適用行為時之法律。但行為後之法
    律有利於行為人者，適用最有利於行為人之法律，刑法第2
    條第1 項定有明文。查被告2 人行為後，刑法部分條文於94
    年2 月2 日修正公布，於95年7 月1 日施行，自應依上開規
    定，為新舊法之比較適用：
(一)刑法第304 條第1 項強制罪之法定罰金刑部分，修正前刑法
    第33條第5 款規定：「罰金：（銀元）1 元以上」，而銀元
    與新臺幣間之折算，依現行法規所定貨幣單位折算新臺幣條
    例規定，以銀元1 元折算新臺幣3 元；惟修正後刑法第33條
    第5 款規定：「罰金：新臺幣1 千元以上，以百元計算之」
    ；經比較新舊法之規定，自以修正前刑法第33條第5 款規定
    ，較有利於被告2 人。
(二)修正前刑法第28條原規定「二人以上共同實施犯罪之行為者
    ，皆為正犯」，經修正為「二人以上共同實行犯罪之行為者
    ，皆為正犯」，亦即新法共同正犯之範圍已有限縮，排除陰
    謀犯、預備犯之共同正犯。惟本件被告2 人均係共同實行犯
    罪行為，適用修正後刑法第28條規定並未有利於被告2 人，
    應依刑法第2 條第1 項前段規定，適用行為時即修正前刑法
    第28條規定。
(三)修正前刑法第41條第1 項前段規定：「犯最重本刑為5 年以
    下有期徒刑以下之刑之罪，而受6 個月以下有期徒刑或拘役
    之宣告，因身體、教育、職業、家庭之關係或其他正當事由
    ，執行顯有困難者，得以1 元以上3 元以下折算1 日，易科
    罰金。」關於易科罰金之折算標準，修正前罰金罰鍰提高標
    準條例第2 條前段（自95年7 月1 日起已刪除）規定，就其
    原定數額提高為100 倍折算1 日，則本件被告陳弘毅、趙台
    欣行為時之易科罰金折算標準，應以銀元300 元折算1 日，
    經折算為新臺幣後，即應以新臺幣900 元折算1 日。惟刑法
    第41條第1 項前段已於95年7 月1 日修正公布施行，修正後
    規定為：「犯最重本刑為5 年以下有期徒刑以下之刑之罪，
    而受6 個月以下有期徒刑或拘役之宣告者，得以新臺幣1 千
    元、2 千元或3 千元折算1 日，易科罰金。」比較修正前後
    易科罰金之折算標準，以修正前之規定較有利於被告2 人，
    自應依刑法第2 條第1 項前段，適用修正前刑法第41條第1
    項前段規定，定其折算標準。
    綜上，本件應適用修正前刑法上開規定，較有利於被告2 人
    。
三、核被告2 人所為，均係犯刑法第304 條第1 項之強制罪。被
    告2 人與其他3 、4 名不詳姓名年籍之成年者間，有犯意聯
    絡及行為分擔，皆為共同正犯。審酌被告2 人以脅迫方式，
    使被害人開立本票及借據保管條，行為誠屬失當，犯後復執
    詞辯解，惟念其2 人脅迫之手段尚非激烈等一切情狀，量處
    如主文所示之刑。被告2 人犯罪時間均在96年4 月24日以前
    ，合於減刑要件，均應依中華民國九十六年罪犯減刑條例第
    2 條第1 項第3 款規定，各減其刑期二分之一，並均依修正
    前刑法第41條第1 項前段規定，諭知易科罰金之折算標準。
據上論斷，應依刑事訴訟法第299 條第1 項前段，刑法第2 條第
1 項前段、第304 條第1 項、修正前刑法第28條、第41條第1 項
前段，刑法施行法第1 條之1 ，修正前罰金罰鍰提高標準條例第
2條 ，現行法規所定貨幣單位折算新臺幣條例第2 條，中華民國
九十六年罪犯減刑條例第2 條第1 項第3 款、第7 條，判決如主
文。
本案經檢察官潘國威到庭執行職務。
中    華    民    國    98    年    6     月    2     日
                  刑事第三庭 審判長 法  官  吳永宋
                                    法  官  陳怡先
                                    法  官  趙家光
以上正本證明與原本無異。
如不服本判決應於收受判決後10日內向本院提出上訴書狀，並
應敘述具體理由；其未敘述上訴理由者，應於上訴期間屆滿後
20日內向本院補提理由書（均須按他造當事人之人數附繕本）
「切勿逕送上級法院」。
中    華    民    國    98    年    6     月    2     日
                                    書記官  張語恬
附錄本案論罪科刑條文
中華民國刑法第304條第1 項
以強暴、脅迫使人行無義務之事或妨害人行使權利者，處 3 年以
下有期徒刑、拘役或3 百元以下罰金。


司法院資訊處製作；財團法人民間司法改革基金會備份。
